【裁判字號】    97,上易,1705
【裁判日期】    971230
【裁判案由】    妨害名譽
【裁判全文】
臺灣高等法院臺中分院刑事判決        97年度上易字第1705號
上  訴  人  臺灣臺中地方法院檢察署檢察官
被      告  乙○○
選任辯護人  劉榮滄律師
上列上訴人因被告妨害名譽案件，不服臺灣臺中地方法院97年度
易字第2543號，中華民國97年7月21日第一審判決（起訴案號：
臺灣臺中地方法院檢察署97年度偵字第4325號），提起上訴，本
院判決如下：
    主  文
上訴駁回。
    理  由
一、公訴意旨略以：被告乙○○係私立國立文理短期補習班（下
    稱國立補習班）之負責人，其與告訴人郭茂鏞所經營之臺中
    私立儒林文理短期補習班（下稱儒林補習班）間，屬同業競
    爭之關係，其明知儒林補習班於民國（下同）95年8月14日
    開班之社會組重考班僅開一班，並無開課後併班之情形，卻
    意圖散布於眾，而製作如附表所示之內容不實文宣，於附表
    所示之時間，以附表所示之方式散布，足以毀損儒林補習班
    之名譽，因認被告所為，涉犯刑法第310條第2項之加重誹謗
    罪嫌。
二、訊據被告乙○○供承係國立補習班之負責人，且有分別於96
    年3月上旬、同年7月底及同年8月10日製作及散布如附表所
    示之文宣內容屬實，惟堅決否認有誹謗情事，據其於偵查中
    與審理時分別辯稱：「（如何證明筆記本所載事實為真？）
    我有人證，學生有向我反應」、「（是否求證？）有。因為
    儒林補習班與我們是同一棟，我有親自去看」、「（如何看
    得出來？）本來二個班變成一個班，就會換大教室，他們學
    生換到大教室去」、「（對於告訴人就併班所提出的說明，
    有何意見？）如答辯狀二附件十、十一，儒林補習班在95年
    7月20日刊登的廣告，社會組是召開『台大政大法商資優班
    』以及『國立大學前三志願保證班』」；「（能否證明原本
    儒林依照二個班、依照分數來收錢的？）依照報上廣告內容
    來判斷的」、「（對檢察官起訴之犯罪事實有何意見？）一
    般家長、學生、包括我們在內，對於其他補習班的資訊，都
    是依照報紙、傳單來知道的。開課之前我不知道儒林只剩下
    一班。開課一個月之後，聽同學說，才知道合成一班。有些
    同學是事後才知道併班。儒林在報上登二班，後來登一班。
    登二班的時候，字很大。登一班的時候，字很小。同學報名
    時，不會注意是否併班。儒林在報上也沒有任何解釋為何併
    班。那時候我認為儒林是滿班，所以就沒有再收學生。以分
    數分班，同學報名之後，開學之後才知道被併班，繳錢有劃
    位，原本台政師班，很明顯是分數分班。併班座位也會不同
    。我是基於公眾利益才去講這件事情」、「（告訴人自由時
    報刊登開台政師一班，為何誤會開二班？）當時報紙沒有看
    到，我被告之後，才翻出報紙來看」等語。依被告前開所辯
    ，其係透過學生反應儒林補習班有併班之情形，復根據儒林
    補習班在報紙上所刊登之廣告內容，並親自前往儒林補習班
    查看，而認定儒林補習班社會組確有於開課後併班之事實。
    被告並提出儒林補習班刊登報紙之招生廣告，依據卷附95年
    7月20日自由時報A13版、7月20日聯合報A10版、7月22日聯
    合報C4版等，均有刊登「台大、政大法商學院資優班」社會
    組全國第一品牌，同學瘋狂搶位、「國立大學前三志願保證
    班」、台政資優班限收90位，且分數260分以上等字樣，則
    依上開廣告內容，儒林補習班社會組，在95年7月間所登之
    招生廣告，顯然係招攬二個班別，即「台大、政大法商學院
    資優班」以及「國立大學前三志願保證班」無誤，雖然告訴
    代理人甲○○於偵審中解釋「7月20日放榜之前，我們依照
    前一年錄取人數來估計，認為可以開兩班，可是到8月8日放
    榜後，錄取人數增加，重考學生減少，所以我們在8月9日刊
    登報紙時，就已寫明社會組是開一班，當時根本還沒有開課
    ，何以會有強制併班的情形」；「（為何在這二報廣告上提
    到一個資優班、一個保證班？）每年開班情形依照前一年，
    現在升學率接近百分之百，若前一年班級有二班，隔年招生
    一定還是希望能夠像前一年二班的人數。但是升學率百分之
    百，重考人數銳減，按照開課之前，8月8日放榜，學生決定
    是否重考。放榜之後，8月20日左右開課，在報上登我們只
    有開一班。開課當天，確實以一個班去開，而不是二班，從
    未有被告所言有併班之情事」、「（報紙刊登之後，就開始
    受理報名？）報紙是廣告。那時候還沒有學生報名，因為那
    時還沒有放榜。那時學生可以預先報名。劃位的話，學生報
    名，依照一個班的情形劃位。沒有被告所言開課時併班的情
    形」等語，並提出儒林補習班於中國時報95年8月9日、8月
    10日、8月12日、8月13日、自由時報95年8月11日刊登之台
    政師前三志願班8月14日開課廣告（見96年度交查字第67號
    卷第37至46頁），用以證明儒林補習班95年度社會組實際開
    課班別僅有同年8月14日開設之台政師前三志願班一班，並
    無被告所指述開課後併班之情形等情。但告訴代理人甲○○
    於審理時亦自承：在刊登於自由時報95年7月20日廣告A13版
    、7月20日聯合報A10版、7月22日聯合報C4版之招生廣告中
    登載「台大、政大法商學院資優班」及「國立大學前三志願
    保證班」二個班開班消息時，確未記載該二班別為「前一年
    之班種」，則此情形，自會使閱覽該廣告之學生及家長相信
    儒林補習班之社會組仍係開此二班別。至於儒林補習班在同
    年8月9日至13日分別於中國時報、自由時報改刊登之開課班
    別，僅有同年8月14日之「台政師前三志願班」一班之消息
    ，因其刊載「台政師前三志願班」之字樣體積太小及版面排
    版位置不明顯（見原審卷第34頁），若與7月份所刊登之「
    台大、政大法商學院資優班」及「國立大學前三志願保證班
    」之排版比較，並不醒目，不易引人注意，因此有使看過7
    月份廣告之學生及家長仍誤認為儒林補習班95年度社會組之
    招生有依能力分班為「台大、政大法商學院資優班」及「國
    立大學前三志願保證班」二班，而非僅開「台政師前三志願
    班」一班而已。是以被告如未細閱或未見及儒林補習班後來
    於8月份刊登之「台政師前三志願班八月十四日開課」之廣
    告，確有可能依儒林補習班先前分別刊登於自由時報95年7
    月20日廣告A13版、聯合報95年7月22日廣告C4版之大篇幅醒
    目廣告，而誤信儒林補習班確有分班之情形，則被告辯稱其
    係透過學生反應儒林補習班有併班之情形，復根據儒林補習
    班在報上所刊登之內容，並親自前往儒林補習班查看，方確
    信儒林補習班社會組確有於開課後併班之情形，並無惡意誹
    謗之意圖等語，尚堪採信。
三、依儒林補習班95年7月20日自由時報A13全頁廣告版刊載「儒
    林國立醫科保證班、請將有志醫科同學齊集台中儒林，讓台
    中儒林超高趕北、儒林全國醫科保證班、... 台北儒林醫科
    班的原始創班人－張進輝，集合主任張秀如、甲○○及數十
    位台大醫學系輔導群共同企劃持... 」等語，查上開所登，
    其中「集合主任甲○○」，據被告指稱甲○○係96年7月始
    畢業於國立中興大學夜間部中文系，而告訴代理人甲○○亦
    於本院以證人身分具結證實，並有被告提出之甲○○國立中
    興大學夜間部中文系96年畢業名冊影本附卷為證，則甲○○
    於擔任儒林補習班醫科保證班班主任時，仍為夜間部之學生
    ，尚未畢業，卻於報紙上刊登為專門醫科班班主任，因此被
    告乙○○質疑「... 聽說大學都沒畢業... 」，顯有憑據，
    並無捏造不實之情形。
四、關於附表編號3原因二所載：「大補習班負責人，幾乎都不
    在班監督，職員導師當然很混，【例】... 你可以試試看到
    這些補習班找設立人，幾乎都找不到，儒林補習班設立人：
    郭茂鏞。... 【例】老闆常常不在，職員會認真嗎？會真心
    照顧學生嗎？... 」乙節，國立補習班於96年8月10日刊載
    上開內容時，被告經由網路查知，郭茂鏞身兼二家補習班之
    負責人，此有被告所提出嘉義市教育局補習班管理系統載列
    郭茂鏞為「中儒林文理短期補習班設立人（負責人）」，至
    96年10月24日撤銷；及臺中市教育局補習班管理系統載列郭
    茂鏞為「私立儒林文理短期補習班代表人（負責人）」，至
    97年4月14日撤銷之網頁查詢記載可憑（本院卷第69、70頁
    ），且告訴代理人甲○○亦在本院證實郭茂鏞確兼任上開兩
    家補習班負責人，分別在嘉義、臺中屬實，並於96年9月20
    日偵查庭坦承老闆郭茂鏞經營很多事業，無法來補習班等語
    ，雖然儒林補習班係連鎖企業，因而跨縣市經營，但被告因
    郭茂鏞分別兼任臺中、嘉義兩家儒林補習班而未能專責於臺
    中之補習班，因此質疑郭茂鏞無法在臺中之補習班監督職員
    、導師，當然難予嚴謹管理云云，尚非無憑。
五、至附表編號3原因三所載：「大補習班的主任，素質太差，
    只是靠嘴巴招生的業務員，【例】為了招生，重考班往往在
    暑假找一群業務員，不學無術，為了高額獎金，整天想著如
    何拐騙單純學生，無所不用其極... 」乙節，按臺中市有數
    家規模較大之補習班，為了招攬大量學生，互相競爭，不免
    會使用各種方式招生，被告所稱「大補習班素質太差，只是
    靠嘴巴招生的業務員」等詞，並未指明何家，且招攬人員，
    良莠不齊，基於公共利益，當可受適當之評論，應無構成毀
    謗之情形。
六、按坊間考大學補習班林立，良莠不齊，同業間競爭激烈，宣
    傳廣告五花八門，互指對方於榜單、錄取率及班別上取巧、
    作假之情形時有所聞，而學生及家長對於補習班如何取巧、
    造假之手法未必全然知悉，倘不肖補教業者以取巧、造假之
    手法經營補教業，勢必對學生及家長選擇優良、正派經營補
    教業者之權益有所影響，除由主管機關監督外，若能透過其
    同業間良性競爭而相互監督、自行揭發不肖業者不當經營伎
    倆，對導正補教業者陋習，應有相當之助益。而儒林補習班
    為補教業界中頗具知名度之業者，則其開課後有無併班之情
    形，攸關學生上課及家長金錢付出之權益至鉅，是被告就儒
    林補習班之招生有無使用取巧、造假之手法而提出指摘、評
    論，應屬可受公評之公共事項，而刑法第310條誹謗罪之成
    立，行為人須具備誹謗之故意，若其所指摘或傳述之事實為
    真實，且與公益有關者，或依其所提出之證據資料，有相當
    理由確信其為真實者，即不能以誹謗罪相繩。本件依被告所
    提證據資料，其顯有相當理由確信其所陳述為真實，則依前
    開論述，尚難認被告所為涉犯刑法加重誹謗罪，原審以查無
    積極確切之證據足資認定被告有何公訴人所指之上開犯行，
    而為被告無罪之諭知，並無不合，檢察官上訴意旨仍執詞指
    摘原判決不當云云，非可採取，上訴為無理由，應予駁回。
七、據上論斷，應依刑事訴訟法第368條，判決如主文。
本案經檢察官丙○○到庭執行職務。
中    華    民    國    97    年    12    月    30    日
            刑事第一庭    審判長法  官  陳  紀  綱
                                法  官  張  智  雄
                                法  官  陳  欣  安
以上正本證明與原本無異。
不得上訴。
                                書記官  籃  營  昌
中    華    民    國    97    年    12    月    30    日
附表：
┌─┬──────┬──────────────────┐
│編│誹謗時間    │誹謗內容                            │
│號│及方式      │                                    │
├─┼──────┼──────────────────┤
│１│96年3月上旬 │1、重考班開課後併班…DEATH          │
│  │，於國立補習│   有些大型重考班，在招生的時候號稱 │
│  │班之筆記本內│   能力分班，開課後竟然不顧學生權益 │
│  │記載不實廣告│   ，強行將同類組不同班級合併，還找 │
│  │文宣，再將筆│   一些很可笑的理由唬弄學生及家長… │
│  │記本以免費發│   為何重考班開課後併班？是財務不穩 │
│  │送之方式，散│   ？還是另有隱情？天知道？儒ｘ重考 │
│  │布予學生及學│   班：招生時號稱社會組開2班，開課後│
│  │生家長。    │   將社會組2班併班為1大班。         │
│  │            │2、專門醫科班主任？專門醫科班主任， │
│  │            │   聽說連大學都還沒畢業，這種貨色也 │
│  │            │   能當班主任？這種醫科班主任，充其 │
│  │            │   量只是招生的業務員，根本是外行裝 │
│  │            │   內行的騙子！                     │
├─┼──────┼──────────────────┤
│２│96年7月底， │每年都來一次，大補習班又在騙學生了！│
│  │散發不實之廣│台中的學生及家長，真的這麼好騙嗎？…│
│  │告文宣      │95年台中儒林號稱開2個社會組重考班， │
│  │            │開課後因成本考量，強行合併成1個班級 │
│  │            │，罔顧學生權益。今年他們又想玩一樣的│
│  │            │把戲了，您還看不出來嗎？...請問儒林 │
│  │            │及立人？為何有上述問題呢？是財務問題│
│  │            │嗎？今年還會不會再騙學生一次？收那麼│
│  │            │多學費還不夠用，是否經營出現狀況了呢│
│  │            │？…儒ｘ的所謂好班？究竟出了什麼問題│
│  │            │？有在認真辦學嗎？還是招生噱頭呢？  │
├─┼──────┼──────────────────┤
│３│96年8月10 日│大補習班的重考榜單，為何這麼爛？    │
│  │左右，散發不│原因一：大補習班唯利是圖，收完錢後合│
│  │實之廣告文宣│班，踐踏學生權益  【例】儒林及立人，│
│  │            │在  95年重考班開課收錢後，竟將某些班│
│  │            │級毫無預警合併。...原因二：大補習班 │
│  │            │負責人，幾乎都不在班監督，職員導師當│
│  │            │然很混  【例】…你可以試試看到這些補│
│  │            │習班找設立人，幾乎都找不到，儒林補習│
│  │            │班設立人：郭茂鏞。…【例】老闆常常不│
│  │            │在，職員會認真嗎？會真心照顧學生嗎？│
│  │            │ ...原因三：大補習班的主任，素質太差│
│  │            │，只是靠嘴巴招生的業務員  【例】為了│
│  │            │招生，重考班往往在暑假找一群業務員  │
│  │            │，不學無術，為了高額獎金，整天想著  │
│  │            │如何拐騙單純學生，無所不用其極。... │
│  │            │笑話四：台中儒林重考班、家教班、全科│
│  │            │班總營收極為亮麗？哈哈哈，既然如此，│
│  │            │為何去年招生收完錢，要把社會組合併呢│
│  │            │？…我們比較擔心台中儒林耶！你們家大│
│  │            │業大開銷大，如果人數萎縮太多，還撐得│
│  │            │下去嗎？台中儒林千萬不要倒閉喔…。  │
└─┴──────┴──────────────────┘


司法院資訊處製作；財團法人民間司法改革基金會備份。
